【裁判字號】    98,刑智抗,15
【裁判日期】    981109
【裁判案由】    聲請宣告沒收
【裁判全文】
智慧財產法院刑事裁定
                                    98年度刑智抗字第15號
抗  告  人  臺灣臺南地方法院檢察署檢察官
被      告  甲○○
上列抗告人因聲請宣告沒收案件，不服臺灣臺南地方法院中華民
國98年9 月30日裁定（98年度聲字第1780號），提起抗告，本院
裁定如下：
    主  文
抗告駁回。
    理  由
一、聲請意旨略以：臺灣臺南地方法院檢察署檢察官偵辦被告甲
    ○○違反著作權法案件，經偵查後，於民國98年6 月20日，
    依刑事訴訟法第252 條第10款規定為不起訴處分確定。本案
    扣得盜版影音光碟共7 片（片名：茶母），係違反著作權法
    之商品，依著作權法第98條但書之規定，屬於專科沒收之物
    ，爰依刑法第40條第2 項及著作權法第98條規定，聲請宣告
    單獨沒收。
二、原裁定略以：本案扣案之盜版光碟「茶母」7 片非屬「供犯
    罪所用或因犯罪所得之物」，亦非被告犯有著作權法第91條
    第3 項或第91條之1 第3 項之罪之物，自無從依同法第98條
    規定宣告沒收。又上開扣案物並非法令禁止持有之「違禁物
    」，亦乏對該等物品採取「絕對義務沒收主義」之法律規定
    ，故無從依刑法第40條第2 項規定，單獨宣告沒收。又本件
    檢察官既非依刑事訴訟法第253 條或第253 條之1 為不起訴
    或緩起訴之處分，當無同法第259 條之1 單獨宣告沒收規定
    之適用。從而，本件聲請單獨宣告沒收上開扣案物，於法無
    據，應予駁回。
三、抗告意旨略以：被告甲○○涉嫌所犯係著作權法第91條之1
    第3 項之散布重製光碟罪，為同法第98條但書所列之罪，而
    同法第98條但書係屬專科沒收之規定，此有臺灣高等法院97
    年度抗字第643 號裁定可參，是以原裁定自難謂適法云云。
四、法律規範：
  (一)按刑罰法令關於沒收之規定，有採職權沒收主義與義務沒收
    主義。1.職權沒收，指法院就屬於被告所有，並供犯罪所用
    或因犯罪所得之物，仍得本於職權為斟酌沒收與否之宣告。
    2.義務沒收，又可分為絕對義務沒收與相對義務沒收二者：
    (1)絕對義務沒收，指凡法條規定「不問屬於犯人與否，沒收
    之」者屬之，法院就此等之物，無審酌餘地，除已證明毀滅
    外，不問屬於犯人與否或有無查扣，均應沒收之；(2)相對義
    務沒收，指供犯罪所用或因犯罪所得，且以屬於被告所有者
    為限，始應予以沒收（最高法院92年度臺上字第1833號刑事
    判決參照）。
  (二)現行著作權法第98條規定「犯第91條至第93條、第95條至第
    96條之1 之罪，供犯罪所用或因犯罪所得之物，『得』沒收
    之。但犯第91條第3 項及第91條之1 第3 項之罪者，其『得
    』沒收之物，不以屬於犯人者為限。」均規定「得」宣告沒
    收之物，而非如義務沒收規定採用「沒收之」之用語。故本
    法第98條本文、但書均係採職權沒收主義，沒收與否，法院
    有裁量之權（最高法院97年度臺上字第4925號、98年度臺上
    字第1970、5238號刑事判決參照）。
  (三)次按（第1 項）沒收，除有特別規定者外，於裁判時併宣告
    之；（第2 項）違禁物或專科沒收之物得單獨宣告沒收，刑
    法第40條定有明文。
    1.本條第2 項係於94年2 月2 日增訂，其修正理由為「....
      ..二、刑法分則或刑事特別法關於專科沒收之物，例如偽
      造之印章、印文、有價證券、信用卡、貨幣，雖非違禁物
      ，然其性質究不宜任令在外流通，自有單獨宣告沒收之必
      要，爰於第2 項增訂之。」
    2.所謂「違禁物」，係指依法令禁止製造、運輸、販賣、持
      有及行使之物而言，如毒品、槍砲、彈藥等是，若法律並
      無處罰持有之規定，如偽造之貨幣，自非違禁物（最高法
      院82年度臺上字第2853號、83年度臺非字第320 號、85年
      度臺上字第4545號、87年度臺上字第3260號刑事判決參照
      ）。
    3.所謂「專科沒收之物」，係指雖非違禁物，然其性質不宜
      任令在外流通，如偽造之印章、印文、有價證券、信用卡
      、貨幣等是（刑法第40條於94年2 月2 日修正之理由參照
      ）。觀諸同法第200 條、第205 條、第219 條就偽造之印
      章、印文、有價證券、信用卡、貨幣等「不問屬於犯人與
      否，沒收之」規定，皆屬絕對義務沒收之規定。是以得依
      依刑法第40條第2 項規定聲請法院單獨宣告沒收之「專科
      沒收之物」，應以實體法規定「絕對義務沒收主義」者為
      限。
五、經查：
  (一)被告涉嫌販賣侵害著作財產權之重製物「茶母」DVD 影音光
    碟7 片，而違反著作權法第91條之1 第3 項案件，經臺灣臺
    南地方法院檢察署檢察官於98年6 月20日，以98年度偵字第
    7595號，依刑事訴訟法第252 條第10款規定，為不起訴之處
    分，經告訴人聲請再議，經臺灣高等法院臺南分院檢察署於
    同年7 月30日，以98年度上聲議字第787 號為駁回再議處分
    而告確定在案，此有上開偵查卷可稽。
  (二)被告既經不起訴處分確定，本案扣案之「茶母」」DVD 影音
    光碟7 片即非著作權法第98條所稱「犯著作權法第91條之1
    第3 項之罪，供犯罪所用或因犯罪所得之物」，亦非法令禁
    止製造、運輸、販賣、持有或行使之違禁物，且同法第98條
    規定為職權沒收主義，並非專科沒收之規定，故檢察官依刑
    法第40條第2 項及著作權法第98條規定，聲請單獨宣告沒收
    上開扣案物，即屬無據。另檢察官既非依刑事訴訟法第253
    條或第253 條之1 為不起訴或緩起訴之處分，即無同法第25
    9 條之1 單獨宣告沒收規定之適用。從而，原審裁定駁回本
    件聲請，於法並無不合，抗告意旨指摘原裁定不當，請求撤
    銷原裁定云云，為無理由，應予駁回。
六、據上論結，應依刑事訴訟法第412條，裁定如主文。
中    華    民    國    98    年    11    月    9     日
            智慧財產法院第二庭
                        審判長法  官  陳國成
                              法  官  曾啟謀
                              法  官  蔡惠如
以上正本係照原本作成。
不得再抗告。
中    華    民    國    98    年    11    月    9     日
                              書記官  林佳蘋


司法院資訊處製作；財團法人民間司法改革基金會備份。
